【裁判字號】    90,訴,423
【裁判日期】    901231
【裁判案由】    戒嚴時期人民受損權利回復條例
【裁判全文】
臺北高等行政法院判決                                九十年度訴字第四二三號
    原      告  甲○○○  女五.
                乙○○    女二.
    被      告  台北市政府教育局
    代  表  人  李錫津（局長）
右當事人間因戒嚴時期人民受損權利回復條例事件，原告不服台北市政府中華民國八
十九年十一月二十九日府訴字第八九一○八九五四○一號訴願決定，提起行政訴訟。
本院判決如左：
    主  文
原告之訴駁回。
訴訟費用由原告負擔。
    事  實
一事實概要：緣原告甲○○○之配偶、原告乙○○之父呂國民，於民國（以下同）四
  十五年八月一日起在臺北市大安區古亭國小（下稱古亭國小）擔任教職，於五
  十六年八月二十日被臺灣警備總司令部以懲治叛亂條例第二條第一項判處有期徒刑
  十五年，並於五十六年八月二日起因案停職，經執行有期徒刑十年，至六十六年八
  月二十日減刑假釋出獄，嗣於八十年八月七日意外死亡。原告甲○○○於八十五年
  五月二十五日向古亭國小申請依戒嚴時期人民受損權利回復條例（以下稱回復條例
  ）核發撫卹金，經該校以八十五年八月二十二日北市古國人字第八五一九二○號函
  轉被告以八十五年七月二十九日北市教人字第八五二四○八八一號函復否准在案。
  原告甲○○○於八十五年九月四日再向古亭國小申請退休金及保險金等，經該校以
  八十五年九月九日北市古國人字第八五二三四九號函復同上意旨。原告甲○○○八
  十八年五月間向行政院陳情，經轉交教育部以八十八年五月二十七日台人三字第八
  八○五二二三五號函復以呂國民於前開回復條例公布施行前已死亡，無前開回復條
  例之適用，並經被告以八十八年六月十六日北市教人字第八八二三四○四三○○號
  函請古亭國小依前開教育部函示「參考」辦理在案。原告甲○○○又向行政院人事
  行政局等陳情，嗣轉由古亭國小以八十八年七月二十二日北市古國人字第八八三○
  九二號函再度函復同上之旨。原告甲○○○、乙○○（以下稱原告）復於八十八年
  十一月十八日再向古亭國小申請撫卹金、退休金、保險金，該校以八十八年十一月
  二十九日北市古國人字第八八四八二四號函復否准在案。原告不服，向臺北市政府
  提起訴願，以退休金及撫卹金之核定權責機關應為被告，古亭國小逕以其名義否准
  ，姑不論該項處分在實質上是否妥適，其行政管轄終究難謂適法為由，以八十九年
  四月二十七日府訴字第八八○九二三○○一號訴願決定：「原處分撤銷，由原處分
  機關（臺北市大安區古亭國小）另為處理。」嗣經被告以八十九年八月七日北市教
  人字第八九二五○八一一○○號函請古亭國小復知原告，仍否准所請，原告不服，
  復於八十八年十二月十八日就撫卹金部分向台北市政府提起訴願，經該府以八十九
  年十一月二十九日府訴字第八九一○八九五四○一號決定駁回，原告遂就撫卹金部
  分提起本件行政訴訟。
二兩造聲明：
  (一)原告聲明求為判決：
    1.原處分及訴願決定均撤銷。
    2.被告應核准並依法給與原告所得請領之呂國民之學校教職員撫卹金給付。
  (二)被告聲明求為判決：駁回原告之訴。
三兩造之陳述：
  (一)原告主張之理由：
    1.按學校教職員撫卹條例（以下稱撫卹條例）第三條規定：「教職員有左列情形
      之一者，給與遺族撫卹金：一病故或意外死亡者．．．。」與學校教職員之退
      休金乃截然不同之二種權利，撫卹金之權利人為學校教職員之遺族（不包括本
      人），原告依上開規定，有受領撫卹金之權利，被告逕以呂國民已死亡為由否
      准給付，自非適法。另撫卹條例第九條第一項第一款規定，教職員之配偶及子
      女係領受撫卹金之權利人，同條例第十四條亦規定：「領受撫卹金之權利及未
      經遺族具領之撫卹金不得扣押、讓與或供擔保。」顯見學校教職員之遺族有請
      領該教職員撫卹金之權利。呂國民於八十年八月七日死亡時，既未喪失教育人
      員資格（呂國民僅因案停職，並未遭剝奪教育人員之資格），且迄今原告（即
      其遺族）尚未受領任何撫卹金，原告依回復條例第三條第四項規定請求回復領
      受人之資格並請領撫卹金，自屬合法。
    2.復按回復條例及同條例施行細則（以下稱施行細則）均未明定當事人於該條例
      公布施行前已亡故者，其遺族即不得請辦理撫卹或繼承應領之退休、資遣或保
      險給付，且回復條例第三條第四項亦明定：「屬於第一項第四款所定原支（兼
      ）領月退休金之退休公務人員、教育人員或其『遺族』喪失退休或撫卹給與領
      受人資格者，得向原服務機關提出回復領受人資格之申請。」可知回復條例之
      申請人並不限於公務人員本人，其遺族亦得獨立申請辦理領受人資格之回復，
      故教育部八十八年五月二十七日台人(三)字第八八○五二二三五號及法務部八十
      九年一月六日法八十九律字第○五○二八五號函釋意旨，顯牴觸回復條例，訴
      願決定認本案不得適用回復條例，並無理由。又法務部八十九年一月六日法八
      十九律字第○五○二八五號函係認回復條例之適用對象「似」不包括該條例公
      布施行前已亡故者在內，並未明確表示該條例公布施行前已亡故者，不在適用
      範圍之內。被告遽採法務部函釋之不明確見解，駁回原告之申請，自難謂無違
      法不當之處。查回復條例係由立法院通過、總統公布之法律，依該條例第七條
      規定，法務部、教育部或銓敘部，並無法律授權可就回復條例之適用對象逕自
      認定之權限，訴願決定認為該函釋所用字句乃基於各部會間相互尊重，故予保
      留職權認定之空間，並無行政行為不明確等語，顯有誤會。法務部上述函釋縱
      認本案不得適用回復條例，亦已因牴觸法律並違背法律保留原則而當然無效，
      訴願決定誤引無效函釋駁回原告之請求，違法不當。
    3.揆諸回復條例第三條之立法意旨，係鑒於戒嚴時期之時空環境，因政治之因素
      ，而剝奪許多人之權利及資格，基於人道主義之考量，爰准予申請回復，藉以
      撫慰申請人過往之傷痛。從而，為免折損立法之美意，使權利受損人或其遺族
      得以獲得補償，對於適用對象，自不宜限縮至不包括回復條例施行前已亡故者
      ，此亦回復條例第三條第四項將公務人員、教育人員及其遺族予以併列，認為
      各均具有申請回復領受人資格之理由，訴願決定逕以法務部前述函釋內容，否
      准原告之申請，實有未洽。請判決如訴之聲明。
  (二)被告主張之理由：
    1.按回復條例第三條第一項、第五項規定：「人民於戒嚴時期，因犯內亂罪、外
      患罪，經裁判確定、或交付感化、或提起公訴、或通緝有案尚未結案而喪失或
      被撤銷之下列資格，有向將來回復之可能者，得由當事人申請主管機關，依有
      關法令處理之，其經准許者，溯自申請之日生效‧‧‧二任公務人員、教育人
      員及公職人員之資格。‧‧‧四為撫卹金、退休金及保險金領受人之資格。」
      「屬於第一項第四款所定原支（兼）領月退休金之退休公務人員、教育人員或
      其遺族喪失退休或撫卹給與領受人資格者，得向原服務機關提出回復領受人資
      格之申請。原服務機關應依現行公務人員及學校教職員退休、撫卹法律予以查
      證核轉主管機關辦理。」施行細則第十二條規定：「本條例第三條第一項第四
      款規定，撫卹金、退休金及保險金領受人資格之回復，得向原服務機關（構）
      、學校申請核轉各該核定權責機關辦理‧‧‧」。
    2.教育部八十八年五月二十七日台人三字第八八○五二二三五號函釋略以：「‧
      ‧‧說明：‧‧‧二查法務部八十五年五月三十日法律決字第一三一二○號暨
      銓敘部八十五年七月二日臺中特三字第一三二四○七二號函釋略以『按「戒嚴
      時期人民受損權利回復條例」第三條第一項規定：『人民於戒嚴時期，因犯內
      亂罪、外患罪，經裁判確定‧‧‧而喪失或被撤銷之下列資格，有向將來回復
      之可能者，得由當事人申請主管機關，依有關法令處理之‧‧‧』揆其意旨並
      參照該條項各款之規定，其適用對象，不包括該條例公布施行前已亡故者在內
      。』準此，臺端之配偶於民國八十年八月七日亡故，自無八十四年一月二十八
      日公布施行之『戒嚴時期人民受損權利回復條例』之適用。」。
    3.法務部八十九年一月六日法八十九律字第○五○二八五號函釋略以：「主旨：
      貴部有關『戒嚴時期人民受損權利回復條例』適用對象疑義乙案‧‧‧說明：
      ‧‧‧二按『戒嚴時期人民受損權利回復條例』（以下簡稱本條例）立法目的
      ，係以回復戒嚴時期人民受損之公法上之權利、專技人員之資格及受無罪判決
      確定之冤獄賠償為範圍，其本質上非屬遺產性質。準此，依銓敘部八十五年四
      月八日臺中特三字第一二六九九四一號函釋意旨，當事人既已於本條例公布施
      行前亡故，已無法回復其任公務人員任用資格，自亦無從依本條例之規定，向
      原處分機關申請辦理退休支領退休給與。本件呂君於本條例公布施行前死亡，
      參照上開說明暨本部八十五年八月十六日法八十五律決字第二０九二二號函釋
      ，其遺族似不得適用本條例申請辦理回復撫卹金、退休金或保險金領受人資格
      並請領上述給付‧‧‧」。
    4.查本件爭執之重點為回復條例施行前已死亡之呂國民，是否為該條例適用之對
      象。按呂國民於八十年八月七日死亡，核係於八十四年一月二十八日回復條例
      公布施行前即已死亡，其遺族不得適用回復條例申請辦理回復撫卹金、退休金
      或保險金領受人資格並請領上述給付，此有前揭教育部八十八年五月二十七日
      台人三字第八八○五二二三五號及法務部八十九年一月六日法八十九律字第○
      五○二八五號函釋在案。至原告主張回復條例第三條第五項規定：屬於第一項
      第四款所定原支（兼）領月退金之退休公務人員、教育人員或其「遺族」喪失
      退休或撫卹給與領受人資格者，得向原處分機關提出回復領受人資格之申請，
      且法務部八十九年一月六日法八十九律字第○五○二八五號函並未明示該條例
      公布施行前已亡故者，不在適用範圍之內，法務部之二函釋違反行政行為應明
      確及法律保留原則等節。按回復條例第三條第五項規定，有關遺族喪失退休或
      撫卹給與領受人資格者，得向原服務機關提出回復領受人資格之申請，參照回
      復條例第三條規定，係指原已取得退休或撫卹給與領受人資格之遺族，如有回
      復條例第三條第一項情事時，得依規定向原服務機關申請回復領受人資格而言
      ，是原告之主張顯有誤解。又法務部八十九年一月六日法八十九律字第○五○
      二八五號函釋雖以：「‧‧‧說明：‧‧‧二‧‧‧其遺族『似』不得適用本
      條例申請辦理回復撫卹金‧‧‧領受人資格並請領上述給付‧‧‧」函復教育
      部，此係基於各部會間相互尊重之意，就主管機關之職掌業務，保留其依權責
      認定之空間；且同函釋前段已表明「按戒嚴時期人民受損權利回復條例立法目
      的，係以回復戒嚴時期人民受損之公法上之權利、專技人員之資格及受無罪判
      決確定之冤獄賠償為範圍，其本質上非屬遺產性質。準此，依銓敘部八十五年
      四月八日臺中特三字第一二六九九四一號函釋意旨，當事人既已於本條例公布
      施行前亡故，已無法回復其任公務人員任用資格，自亦無從依本條例之規定，
      向原處分機關申請辦理退休支領退休給與。」之見解，故上開函釋並無行政行
      為不明確之處。另該函釋乃法務部就本件個案所表達之法律意見，亦無違反法
      律保留原則之處。綜上說明，原告之主張不足採據。從而被告依前揭訴願決定
      意旨，以八十九年八月七日北市教人字第八九二五○八一一○○號函請古亭國
      小復知原告，經該校以八十九年八月十一日北市古國人字第八九二八六三號函
      復知原告，因與回復條例適用對象不符，乃否准所請之處分，揆諸前揭規定及
      函釋意旨，並無不合，應予維持。
    理  由
一按「人民於戒嚴時期，因犯內亂罪、外患罪，經裁判確定、或交付感化、或提起公
  訴、或通緝有案尚未結案而喪失或被撤銷之下列資格，有向將來回復之可能者，得
  由當事人申請主管機關，依有關法令處理之，其經准許者，溯自申請之日起生效：
  一‧‧‧四為撫卹金、退休金或保險金領受人之資格。」「屬於第一項第四款所定
  原支（兼）領月退休金之退休公務人員、教育人員或其遺族喪失退休或撫卹給與領
  受人資格者，得向原服務機關提出回復領受人資格之申請。原服務機關應依現行公
  務人員及學校教職員退休、撫卹法律予以查證核轉主管機關辦理。」「本條例第三
  條第一項第四款規定，撫卹金、退休金或保險金領受人資格之回復，得向原服務機
  關（構）、學校申請核轉各該核定權責機關辦理。原服務關（構）、學校裁撤或改
  組者，應向上級機關（構）、學校或承受其業務之機關（構）、學校申請。」回復
  條例第三條第一項、第五項、施行細則第十二條第一項固分別定有明文。然查回復
  條例之立法目的固在保障戒嚴期間財產權等受損之人民，尋求法律程序救濟之途徑
  ，惟其保障之範圍及方式如何，仍須依法律明文規定而定，該條例第三條第一項第
  四款明定，得申請回復為撫卹金、退休金或保險金領受人之資格者，僅限於戒嚴時
  期，因犯內亂罪、外患罪，經裁判確定、或交付感化、或提起公訴、或通緝有案尚
  未結案之人民即當事人，則同條第五項闡述其第一項第四款內涵所謂之「其遺族喪
  失退休或撫卹給與領受人資格者」，係指原已取得退休或撫卹給與領受人資格之遺
  族，如有回復條例第三條第一項情事時，得依規定向原服務機關申請回復領受人資
  格而言；亦即應僅限於因確定裁判直接造成被裁判者死亡者之遺族，其撫卹金或保
  險金領受人之資格始可能因確定裁判而喪失。如該被裁判之當事人業依確定裁判執
  行完畢出獄後，始因故死亡，例如因病或意外死亡，因死亡時並不具有公教人員身
  分，其遺族既從未取得撫卹金或保險金領受人資格，自無因確定裁判喪失資格之可
  能，並無適用回復條例第三條第五項規定請求回復撫卹金或保險金領受人之資格之
  餘地（最高行政法院─改制前為行政法院，八十六年度判字第二九八八號判決意旨
  參照）；其遺族如仍對之提起行政訴訟，應認其訴在法律上顯無理由，依同法第一
  百零七條第三項規定，得不經言詞辯論，逕以判決駁回之。
二依前揭規定及說明，教育部八十八年五月二十七日台人三字第八八○五二二三五號
  函釋略以：「‧‧‧說明：‧‧‧二查法務部八十五年五月三十日法律決字第一三
  一二○號暨銓敘部八十五年七月二日臺中特三字第一三二四○七二號函釋略以『按
  「戒嚴時期人民受損權利回復條例」第三條第一項規定：『人民於戒嚴時期，因犯
  內亂罪、外患罪，經裁判確定‧‧‧而喪失或被撤銷之下列資格，有向將來回復之
  可能者，得由當事人申請主管機關，依有關法令處理之‧‧‧』揆其意旨並參照該
  條項各款之規定，其適用對象，不包括該條例公布施行前已亡故者在內。』準此，
  臺端之配偶於民國八十年八月七日亡故，自無八十四年一月二十八日公布施行之『
  戒嚴時期人民受損權利回復條例』之適用。」意旨暨法務部八十九年一月六日法八
  十九律字第○五○二八五號函釋略以：「主旨：貴部有關『戒嚴時期人民受損權利
  回復條例』適用對象疑義乙案‧‧‧說明：‧‧‧二按『戒嚴時期人民受損權利回
  復條例』（以下簡稱本條例）立法目的，係以回復戒嚴時期人民受損之公法上之權
  利、專技人員之資格及受無罪判決確定之冤獄賠償為範圍，其本質上非屬遺產性質
  。準此，依銓敘部八十五年四月八日臺中特三字第一二六九九四一號函釋意旨，當
  事人既已於本條例公布施行前亡故，已無法回復其任公務人員任用資格，自亦無從
  依本條例之規定，向原處分機關申請辦理退休支領退休給與。本件呂君於本條例公
  布施行前死亡，參照上開說明暨本部八十五年八月十六日法八十五律決字第二０九
  二二號函釋，其遺族似不得適用本條例申請辦理回復撫卹金、退休金或保險金領受
  人資格並請領上述給付‧‧‧」意旨，核與回復條例第三條第一項、第五項規定不
  牴觸，應可採用。
三經查，原告甲○○○之配偶、乙○○之父呂國民於四十五年八月一日在古亭國小擔
  任教職，五十六年八月二十日經臺灣警備總司令部依懲治叛亂條例第二條第一項判
  處有期徒刑十五年，並於五十六年八月二日起因案停職，其經執行有期徒刑十年，
  至六十六年八月二十日減刑假釋出獄，於八十年八月七日意外死亡之事實，有戶籍
  謄本、古亭國小五十四年一月二十八日古國證字第○三五號學校服務證明書、臺灣
  警備總司令部五十七年度初特字第五、一五、二四、三五號判決書、被告五十六年
  十一月十日北市教雲人字第一一九八三號停職令、臺灣桃園地方法院檢察署八十年
  八月八日相驗屍體證明書等影本各乙份附卷可稽。查呂國民既於六十六年八月二十
  日出獄後之八十年八月七日意外死亡，其喪失或被撤銷之資格，實無向將來回復之
  可能，且其非因上開確定裁判直接造成之死亡，死亡時並不具有公教人員身分，並
  非回復條例適用之對象。原告未曾取得撫卹金領受人資格，自無因確定裁判喪失資
  格之可能，依首揭規定及說明，並無適用回復條例第三條第五項規定請求回復撫卹
  金領受人之資格之餘地。原處分適用前揭教育部及法務部函釋，否准所請，於法並
  無違誤，訴願決定予以維持原處分，亦無不合，均應予維持。原告猶執前詞，主張
  教育部及法務部上開函釋違反行政行為應明確及法律保留原則，牴觸法律等節，不
  足採取。本件依原告所訴之事實，認其請求判命被告應核准並依法給與原告所得請
  領之呂國民學校教職員撫卹金給付，在法律上顯無理由，爰依行政訴訟法第一百零
  七條第三項規定，不經言詞辯論，逕以判決駁回之，兩造其餘主張均無庸審究，併
  此敘明。
據上論結，本件原告之訴為無理由，應依行政訴訟法第一百零七條第三項、第九十八
條第三項前段，判決如主文。
中    華    民    國      九十      年      十二      月      三十一    日
                 臺 北 高 等 行 政 法 院 第 二 庭
                                審 判 長 法  官 王立杰
                                         法  官 黃本仁
                                         法  官 陳雅香
右為正本係照原本做成。
如不服本判決，應於送達後二十日內，向本院提出上訴狀並表明上訴理由，如於本判
決宣示後送達前提起上訴者，應於判決送達後二十日內補提上訴理由書（須按他造人
數附繕本）。
中    華    民    國      九十一    年      一        月      三        日
                                          法院書記官 鄭聚恩


司法院資訊處製作；財團法人民間司法改革基金會備份。
